【裁判字號】    89,台上,2176
【裁判日期】    890421
【裁判案由】    偽造有價證券
【裁判全文】
最高法院刑事判決                              八十九年度台上字第二一七六號
    上  訴  人  甲○○
    選任辯護人  劉陽明律師
                陳璧秋律師
右上訴人因偽造有價證券案件，不服台灣高等法院中華民國八十七年三月十日第二審
判決（八十六年度上訴字第五八八四號，起訴案號：台灣桃園地方法院檢察署八十五
年度偵字第一三六二四號），提起上訴，本院判決如左：
    主  文
原判決撤銷，發回台灣高等法院。
    理  由
本件原判決認定上訴人甲○○曾因過失傷害案件，經法院判處有期徒刑三月確定，於
民國八十三年一月二十五日易科罰金執行完畢。八十四年八月間，上訴人獲悉其友人
即告訴人洪潮波因母病需籌醫藥費，乃前往新竹市洪潮波住處，建議洪潮波以房地提
供設定抵押借款應急，部分並借其週轉，同年九月十一日，上訴人偕洪潮波前往新竹
市○○街一六七巷五十一號鴻昇代書事務所辦理抵押借得新台幣（下同）六十萬元，
上訴人竟意圖供行使之用，當場在其前於同年八月下旬在桃園市○○路某卡拉ＯＫ店
向「吳樹吉」男子借得之黃窩所有泛亞商業銀行桃園分行第三八二一－二號帳戶第Ｐ
Ａ0000000號空白支票上，並以其在某地偽刻之黃窩印章一顆，偽填發票日為
八十四年十二月五日，金額五十萬元，並偽造黃窩之印文於支票之發票人欄，再當場
將該偽造得之支票持以行使，交予洪潮波收受，而向洪潮波借得上開六十萬元其中之
五十萬元，惟該支票屆期經洪潮波提示，因拒絕往來而遭受退票，上訴人復避不見面
，故無從追償，足以生損害於黃窩及洪潮波等情。因將第一審判決撤銷，改判仍論處
上訴人意圖供行使之用，而偽造有價證券（累犯）罪刑，固非無見。
惟查：(一)、審理事實之法院，對於客觀上為認定事實及適用法律基礎之證據，均應依
法詳為調查，然後基於調查所得之心證，以為判斷之基礎，如有應行調查之證據未予
調查，或雖已調查而其內容尚未明瞭，亦與未經調查無異，率予判決，均屬應於審判
期日調查之證據未予調查之違法。上訴人始終否認有偽刻黃窩印章及在支票上偽造黃
窩印文用以偽造支票之犯行，一再以該支票係向「吳樹吉」及黃窩二人所借，借得該
空白支票時已蓋妥黃窩印章於發票人欄等語為辯（第一三六二四號偵查卷第十八頁反
面、第四十五頁反面，一審卷第十七頁、第三十頁反面，原審卷第二十二頁、第四十
頁反面、第四十一頁），而原判決認定上訴人係於八十四年九月十一日在鴻昇代書事
務所當場持黃窩印章蓋在支票上方交付洪潮波之事實，係以告訴人洪潮波於檢察官偵
查中之指訴（第六三二五號偵查卷第十三頁反面）為其唯一之論據，然原審於八十七
年二月六日調查時，訊問洪潮波：「發票人黃窩當時是否當場（由甲○○）蓋章的﹖
」，卻答稱：「記不得了」（原審卷第二十九頁反面），足見洪潮波在檢察官偵查中
不利於上訴人之供述，尚有瑕疵，原審對上開與適用法律至有關係之證據，並未依職
權詳加調查，究明真相，遽行判決，自難謂為適法。(二)、刑法第二百零一條第一項之
偽造有價證券罪，係以無制作權之人，冒用他人名義簽發為要件，倘行為人係基於本
人之授權，或其他原因而有權簽發，即與無權制作而制作之偽造行為不同，自不能論
以偽造有價證券罪。本件固經原審將卷附之系爭支票影本（第六三二五號偵查卷第十
三－一頁）與泛亞商業銀行桃園分行第三八二一－二號黃窩帳戶支票存款往來約定書
及開戶申請書影本（第一三六二四號偵查卷第三十三頁），以肉眼比對勘驗結果，認
支票上所蓋黃窩印文，與留存銀行之黃窩印鑑並不相符，乃據以判斷上訴人所為支票
上印章為黃窩所加蓋之辯解與事實不符，於判決理理由欄二內明其理由。然上訴人
既一再辯稱：系爭支票係於八十四年七、八月間在桃園市○○路一家卡拉ＯＫ店內，
當場向黃窩及自稱「吳樹吉」者二人所借，借得時已在發票人欄蓋妥黃窩印章等情，
業如前述，上訴人復稱：「當時有和他（指黃窩）說，可能需一百萬元左右」（原審
卷第二十二頁反面），而卷附之支票退票理由單上所載退票理由僅為「拒絕往來戶」
，並未載明係印鑑不符（第六三二五號偵查卷第十三－二頁），縱係印鑑不符，倘係
有制作權之黃窩所加蓋之印文或為黃窩授權上訴人簽發制作，仍不得遽論上訴人有偽
造有價證券之犯行。從而實情如何﹖自有訊問黃窩詳加查明之必要。但原審始終未曾
按黃窩戶籍謄本上所載高雄縣鳳山市○○里○○鄰○○路十一巷九號戶籍地（第六三
二五號偵查卷第三十七頁）加以傳拘到庭調查，即認上訴人有偽造犯行，殊嫌率斷。
上訴意旨，執以指摘原判決不當，為有理由，應認有撤銷發回更審之原因。
據上論結，應依刑事訴訟法第三百九十七條、第四百零一條，判決如主文。
中      華      民      國    八十九    年      四      月     二十     日
                              最高法院刑事第一庭
                                  審判長法官  施  文  仁
                                        法官  張  淳  淙
                                        法官  林  永  茂
                                        法官  蕭  仰  歸
                                        法官  洪  明  輝
      右正本證明與原本無異
                                              書  記  官
中      華      民      國    八十九    年      四      月    二十七    日


司法院資訊處製作；財團法人民間司法改革基金會備份。
